【裁判字號】    97,訴,540
【裁判日期】    970815
【裁判案由】    塗銷所有權移轉登記
【裁判全文】
臺灣彰化地方法院民事判決  97年度訴字第540號
原      告  永豐商業銀行股份有限公司
法定代理人  己○○
訴訟代理人  甲○○
            乙○○
            丙○○
被      告  丁○○
                        號7樓.
            戊○○
上列當事人間請求塗銷所有權移轉登記事件，本院於民國97年8
月1 日言詞辯論終結，判決如下：
    主  文
確認被告丁○○、戊○○間就如附表所示土地之買賣關係不存在
。
被告丁○○應將如附表所示土地於民國九十六年九月十四日以買
賣為原因，經彰化縣彰化地政事務所所為之所有權移轉登記予以
塗銷。
訴訟費用新臺幣壹萬肆仟肆佰陸拾肆元由被告連帶負擔。
    事實及理由
壹、程序方面：
    本件被告丁○○、戊○○均受合法通知，未於言詞辯論期日
    到場，核無民事訴訟法第386 條各款所列情形，爰依原告聲
    請，由其一造辯論而為判決。
貳、實體方面：
一、原告主張：
  (一)被告戊○○積欠原告債務本金港幣3,126,989.76元及利息未
    償，並經原告聲請臺灣臺北地方法院96年度票字第43638 號
    本票裁定確定。又坐落彰化縣秀水鄉○○段586 地號土地、
    應有部分2 分之1 （下稱系爭土地）原登記為被告戊○○所
    有，詎其為逃免系爭土地遭原告查封執行，竟與其子即被告
    丁○○通謀虛偽意思表示，於民國96年9 月14日以買賣為原
    因（買賣原因發生日期為96年9 月7 日），將系爭土地辦理
    移轉登記於被告丁○○名下，此買賣契約應屬無效。蓋被告
    間不但未提出任何有關該次買賣之價金往來證明，且被告戊
    ○○以系爭土地設定抵押向訴外人財政部臺灣省中區國稅局
    辦理擔保稅款清償之情形，亦未因被告等所謂之買賣而改變
    其擔保債務人與義務人，顯與常情相違；況被告丁○○為74
    年11月24日出生，於系爭土地移轉時僅22歲，按常理推斷並
    無資力負擔買賣價金。是被告間之買賣關係既不存在，自應
    將系爭土地所有權移轉登記塗銷，回復為被告戊○○所有。
  (二)退步言之，若認不能證明被告間通謀虛偽意思表示，則因被
    告不能證明2 人間確有資金往來，且父子間罕有買賣不動產
    獲利動機存在，系爭不動產移轉行為顯屬無償行為，原告自
    得依民法第244 條第1 項規定聲請撤銷之。若倘被告可舉出
    其資金流向，然被告間屬關係親密之父子關係自然對彼此財
    務狀況有一定了解，被告丁○○對被告戊○○積欠債務知之
    甚詳，自屬民法第244 條第2 項範疇，被告2 人之行為顯已
    侵害原告之權利，原告自亦得撤銷渠等間債權、物權行為，
    並訴請塗銷所有權移轉登記等語。並聲明：先位聲明(一)確認
    被告丁○○、戊○○間就坐落彰化縣秀水鄉○○段586 地號
    土地、應有部分2 分之1 之買賣關係不存在。(二)被告丁○○
    就坐落彰化縣秀水鄉○○段586 地號土地、應有部分2 分之
    1 ，於96年9 月14日以買賣為原因，經彰化縣彰化地政事務
    所所為之所有權移轉登記應予塗銷，並回復為被告戊○○所
    有。(三)訴訟費用由被告連帶負擔。備位聲明：(一)被告丁○○
    、戊○○間就坐落彰化縣秀水鄉○○段586 地號土地、應有
    部分2 分之1 之買賣之債權行為及移轉所有權之物權行為應
    予撤銷。(二)被告丁○○就坐落彰化縣秀水鄉○○段586 地號
    土地、應有部分2 分之1 ，於96年9 月14日以買賣為原因，
    經彰化縣彰化地政事務所所為之所有權移轉登記應予塗銷，
    並回復為被告戊○○所有。(三)訴訟費用由被告連帶負擔。
二、被告丁○○、戊○○受合法通知，均未於言詞辯論期日到場
    ，亦未提出書狀作何聲明或陳述。
三、得心證之理由：
  (一)按民事訴訟法第247 條所謂即受確認判決之法律上利益，係
    指因法律關係之存否不明確，致原告在私法上之地位有受侵
    害之危險，而此項危險得以對於被告之確認判決除去之者而
    言，故確認法律關係成立或不成立之訴，苟具備前開要件，
    即得謂有即受確認判決之法律上利益，縱其所求確認者為他
    人間之法律關係，亦非不得提起（最高法院42年台上字第10
    31號判例意旨參照)。 本件原告主張被告戊○○積欠債務本
    金港幣3,126,989.76元及利息尚未清償，而其卻將系爭土地
    以「買賣」為登記原因移轉登記予其子即被告丁○○，致原
    告無從就系爭土地求償，故原告是否得就系爭土地求償，應
    以被告間就系爭土地之買賣關係是否成立生效而定，原告此
    項權利有無之不確定性，得因對於被告之確認判決而除去，
    參酌上揭最高法院判例意旨，原告起訴請求確認被告間就系
    爭土地之買賣關係不存在，固屬確認他人間之法律關係，亦
    有即受確認判決之法律上利益，原告提起本件先位訴訟，即
    無不合，先予敘明。
  (二)原告主張之上揭事實，業據其提出臺灣臺北地方法院96年度
    票字第43638 號民事裁定及確定證明書影本、土地登記謄本
    、戶籍謄本為憑，並有彰化縣彰化地政事務所97年7 月23日
    彰地一字第0970008624號函送之土地登記申請書、土地買賣
    所有權移轉契約書等件影本附卷可稽，核屬相符，而被告二
    人於相當時期受合法通知，未於言詞辯論期日到場，亦未提
    出準備書狀為爭執，依民事訴訟法第280 條第3 項準用同條
    第1 項規定，視同自認原告主張之事實，是原告之主張應堪
    信為真實。
  (三)按表意人與相對人通謀而為虛偽意思表示者，其意思表示無
    效。又無效法律行為之當事人，於行為當時知其無效，或可
    得而知者，應負回復原狀或損害賠償之責任，民法第87、11
    3 條分別明文。本件被告間就系爭土地之買賣契約為通謀虛
    偽意思表示已如前述，則被告間之買賣契約因無效而自始不
    存在，至堪確定，是原告主張被告丁○○應負回復原狀之責
    任即塗銷該項所有權移轉登記，回復系爭土地為被告戊○○
    所有，依前揭法條規定，原告此部分之主張，核無不合，應
    准許之。
四、次按當事人起訴時之聲明事項有先位及備位之分，其主張先
    位聲明與備位聲明之法律關係若不能併存者，此乃學說及民
    事訴訟實務承認之「客觀預備合併之訴」，故當事人提起預
    備合併之訴，係以先位之訴無理由為停止條件，請求法院就
    備位之訴為裁判，法院應就先位之訴先為裁判，必待先位之
    訴無理由時，始得就備位之訴為裁判。法院如認先位之訴有
    理由，即無庸就備位之訴為裁判（最高法院83年度台上字第
    1623號、85年度台上字第2009號判決意旨參照）。是本件原
    告起訴時聲明事項雖有先位及備位之分，然本院認定先位聲
    明之請求為有理由，應予准許既如前述，本院自毋庸再就備
    位聲明之請求為裁判，併予敘明。
五、訴訟費用負擔之依據：民事訴訟法第85條第2 項。
中    華    民    國    97    年    8     月    15    日
                  民事第二庭  法  官  吳永梁
附表
┌──┬─────────────┬──┬───────┬────┐
│編號│       土地坐落           │地目│     面積     │權利範圍│
├──┼─────────────┼──┼───────┼────┤
│ 1  │彰化縣秀水鄉○○段586地號 │ 建 │1,081 平方公尺│二分之一│
└──┴─────────────┴──┴───────┴────┘
以上正本係照原本作成。
如對判決上訴，應於判決送達後20日內向本院提出上訴狀。
中    華    民    國    97    年    8    月     18    日
                              書記官  陳美敏


司法院資訊處製作；財團法人民間司法改革基金會備份。
